ACORDAO-COMPLETO-2439025

ACÓRDÃO 18351/2021 ATA 39/2021 - PRIMEIRA CÂMARA

VISTOS, relatados e discutidos estes autos de Tomada de Contas Especial instaurada pelo Fundo Nacional de Desenvolvimento da Educação/FNDE/Ministério da Educação, em desfavor de Manoel Albino Lopes, ex-Prefeito (gestão 2005-2008) , em razão de irregularidades na prestação de contas dos recursos transferidos pelo FNDE ao município de Altamira do Maranhão-MA, no âmbito do Programa de Apoio aos Sistemas de Ensino para Atendimento à Educação de Jovens e Adultos - Peja, exercício de 2005; Programa Nacional de Apoio ao Transporte Escolar - Pnate, exercício de 2005; e Programa Nacional de Alimentação Escolar - Pnae, no exercício de 2008;
ACORDAM os Ministros do Tribunal de Contas da União, reunidos em sessão da 1ª Câmara, diante das razões expostas pelo relator em:
9.1. considerar revel Manoel Albino Lopes, para todos os efeitos, com fundamento no art. 12, § 3º, da Lei 8.443/1992, dando-se prosseguimento ao processo; 
9.2. julgar irregulares as contas de Manoel Albino Lopes, com fundamento nos arts. 1º, inciso I; 16, III, alíneas "a", "b" e "c"; 19 e 23, III, da Lei 8.443/1992, e condená-lo ao pagamento das quantias a seguir especificadas, com a fixação do prazo de quinze dias, a contar da notificação, para que comprove, perante o Tribunal  (art. 214, inciso III, alínea "a", do RI/TCU) , o recolhimento da dívida ao FNDE, atualizada monetariamente e acrescida dos juros de mora, calculados a partir das datas discriminadas, até a data do recolhimento, na forma prevista na legislação em vigor;
 
	DATA DA OCORRÊNCIA
	VALOR ORIGINAL (R$) 

	22/06/2005
	1.458,33

	22/06/2005
	1.458,33

	22/06/2005
	1.458,33

	29/04/2005
	88,88

	29/04/2005
	88,88

	04/03/2008
	7.048,80

	03/05/2008
	14.097,60

	01/08/2008
	7.048,80

	02/09/2008
	7.048,80

	01/10/2008
	7.048,80

	31/10/2008
	21.146,40

	02/12/2008
	7.048,80

	04/03/2008
	268,40

	03/05/2008
	536,80

	01/08/2008
	268,40

	02/09/2008
	268,40

	01/10/2008
	268,40

	31/10/2008
	805,20

	02/12/2008
	268,40

	04/03/2008
	1.504,80

	03/05/2008
	3.009,60

	01/08/2008
	1.504,80

	02/09/2008
	1.504,80

	01/10/2008
	1.504,80

	31/10/2008
	4.514,40

	02/12/2008
	1.504,80

9.3. aplicar  a multa prevista no artigo 57 da Lei 8.443/1992, no valor de R$ 170.000,00  (cento e setenta mil reais) , levando-se em consideração a prescrição da pretensão punitiva em relação ao Peja/2005 e Pnate/2005, fixando-lhe o prazo de 15 (quinze) dias, a contar da notificação, para que comprove, perante o Tribunal (art. 214, inciso III, alínea "a", do Regimento Interno) , o recolhimento da dívida ao Tesouro Nacional, atualizada monetariamente desde a data do presente acórdão até a do efetivo recolhimento, se for paga após o vencimento, na forma da legislação em vigor; 
9.4. autorizar a cobrança judicial da dívida, caso não atendidas as notificações, nos termos do art. 28, inciso II, da Lei 8.443/1992, c/c o art. 219, inciso II, do RI/TCU; 
9.5. encaminhar cópia desta deliberação ao Procurador-Chefe da Procuradoria da República no Estado do Maranhão, nos termos do art. 16, § 3º, da Lei 8.443/1992 c/c o art. 209, § 7º, do RI/TCU, para adoção das medidas que entender cabíveis;
9.6. dar ciência desta deliberação ao Ministério da Educação e ao responsável.

TOMADA DE CONTAS ESPECIAL. Tomada de Contas Especial instaurada pelo Fundo Nacional de Desenvolvimento da Educação/Ministério da Educação, em razão da impugnação parcial de despesas e omissão no dever de prestar contas dos recursos repassados à Prefeitura Municipal de Altamira do Maranhão - MA, à conta dos programas PEJA, PNATE e PNAE.

Primeira Câmara

Município de Altamira do Maranhão - MA.

3. Interessados/Responsáveis:
3.1. Interessado: Fundo Nacional de Desenvolvimento da Educação (00.378.257/0001-81).
3.2. Responsável: Manoel Albino Lopes (XXX.823.643-XX).

13.1. Ministros presentes: Jorge Oliveira (na Presidência) e Walton Alencar Rodrigues (Relator).
13.2. Ministros-Substitutos convocados: Augusto Sherman Cavalcanti e André Luís de Carvalho.

WALTON ALENCAR RODRIGUES

Adoto, como relatório, a instrução da Secretaria de Controle Externo de Tomada de Contas Especial (SecexTCE) , peça 25, cujas conclusões e proposta de encaminhamento contaram com a anuência dos respectivos dirigentes, peças 26 e 27.
Transcrevo a instrução a seguir, in verbis:
"INTRODUÇÃO
1.   	Cuidam os autos de Tomada de Contas Especial instaurada pelo Fundo Nacional de Desenvolvimento da Educação/FNDE/Ministério da Educação, em desfavor do Sr. Manoel Albino Lopes, ex-Prefeito (gestão 2005-2008) , referentes a recursos transferidos pelo FNDE à Prefeitura Municipal de Altamira do Maranhão-MA, em razão de irregularidades na prestação de contas do Programa de Apoio aos Sistemas de Ensino para Atendimento à Educação de Jovens e Adultos - PEJA, exercício de 2005; omissão no dever de prestar contas dos recursos do Programa Nacional de Apoio ao Transporte Escolar - PNATE, exercício de 2005; e omissão no dever de prestar contas dos recursos do Programa Nacional de Alimentação Escolar - PNAE, no exercício de 2008.
2.     	A instauração da presente Tomada de Contas Especial foi materializada pela impugnação de despesas e omissão no dever de prestar contas dos recursos repassados à Prefeitura Municipal de Altamira do Maranhão- MA, conforme informações a seguir consignadas na Informação 52/2014 DIREC/COTCE/CGCAP/DIFIN/FNDE, de 25/03/2014 (peça 1, p. 6- 17) , e na Informação 694/2010 - DIPRA/COPRA/CGCAP/DIFIN/FNDE, de 09/08/2011 (peça 3, p. 266-267) :
PEJA/2005
2.  A prestação de contas não foi registrada como recebida no Sistema de Prestação de Contas de Repasses Automáticos/SISPCO, em razão de se encontrar incompleta, ou seja, pendente do seguinte instrumento: Parecer do Conselho de Acompanhamento e Controle Social do FUNDEF (não encaminhado ao FNDE) ".  (Informação n° 694/2010 - DIPRA/COPRA/CGCAP/DIFIN/FNDE, 09/08/2011, à peça 3, p. 26) .
5. É relevante destacar que, dentre as irregularidades constatadas na prestação de contas do Programa em tela, verificou-se a ausência do Parecer do Conselho de Acompanhamento e Controle Social do FUNDEF, que tem reconhecida pertinência como condição 'sine qua non' para aprovação das contas. Faz-se mister, ainda, ressaltar a relevância dos papéis de tais conselhos à luz da jurisprudência do TCU, conforme Voto do Ministro Relator Augusto Nardes, no Acórdão 289/2009-TCU-Primeira Câmara: (...) .  (Informação n° 52/2014 DIREC/COTCE/CGCAP/DIFIN/FNDE, de 25/03/2014, à peça 1, p. 6- 17)  
Valor Impugnado: R$ 4.374.99
	Ordem Bancária
	Valor (R$) 
	DATA

	2005OB695154
	1.458,33
	22/06/2005

	2005OB695155
	1.458,33
	22/06/2005

	2005OB695156
	1.458,33
	22/06/2005

	TOTAL
	R$ 4.374,99

PNATE/2005
8. Transcorrido o prazo assinalado para prestação de contas, foi expedida a Notificação n° 7834/DIPRA/CGCAP/DIFIN/FNDE, datada de 29 de agosto de 2007, ao Prefeito Municipal de Altamira do Maranhão-MA, Sr. Manoel Albino Lopes, gestão 2005 a 2008, para que procedesse a apresentação da competente Prestação de Contas do PNATE/2005.
9. Diante da inércia do responsável foi emitido o Parecer n° 570/2007 DIPRA/COPRA/CGCAP/DIFIN/FNDE, encaminhando os autos de n° 23034.002031/2007-98, referente à omissão no dever legal de prestar contas do PNATE/2005, para adoção das medidas de exceção competentes, com responsabilização do Senhor Manoel Albino Lopes, ex-Prefeito Municipal de Altamira do Maranhão - MA, gestão 2005 a 2008.  (Informação n° 52/2014 DIREC/COTCE/CGCAP/DIFIN/FNDE, de 25/03/2014, à peça 1, p. 6- 17)   
Valor Impugnado: R$ 177,76:
	Ordem Bancária
	Valor (R$) 
	DATA

	2005OB700061
	88,88
	29/04/2005

	2005OB700062
	88,88
	29/04/2005

	TOTAL
	R$ 177,76

PNAE/2008
12. Transcorrido o prazo assinalado para a prestação de contas, foi expedido o Oficio n° 973/2010-DIPRA/COPRA/CGCAP/DIFIN/FNDE ao Sr. Manoel Albino Lopes, ex-Prefeito Municipal de Altamira do Maranhão -MA, gestão 2005 a 2008. No entanto, a referida Notificação não foi recebida pelo gestor responsável, conforme AR devolvido pela ECT a esta Autarquia. Dessa forma, foi procedida a publicação do Edital de Notificação n° 74, de 13 de dezembro de 2010. Uma vez que não houve manifestação do responsável, os autos foram encaminhados a esta Coordenação de Tornada de Contas Especial para adoção das medidas de exceção cabíveis.
13. Dessa forma, no que se refere ao PNAE/2008, nos termos da Informação n° 24/2011- D1PRA/COPRA/CGCAP/DIFIN/FNDE, resta comprovado o débito abaixo relacionado:
13.1. PNAE-Fundamental:
a)   Valor original impugnado: R$ 70.488,00 (...) 
	Ordem Bancária
	Valor (R$) 
	DATA

	2008OB400160
	7.048,80
	04/03/2008

	2008OB400489
	14.097,60
	03/05/2008

	2008OB401505
	7.048,80
	01/08/2008

	2008OB401803
	7.048,80
	02/09/2008

	2008OB401880
	7.048,80
	01/10/2008

	2008OB402149
	21.146,40
	31/10/2008

	2008OB402668
	7.048,80
	02/12/2008

	TOTAL
	R$ 70.488,00

13.2. PNAE - Creche
Valor original impugnado: R$ 2.684,00. (...) 
	Ordem Bancária
	Valor (R$) 
	DATA

	2008OB400141
	268,40
	04/03/2008

	2008OB400550
	536,80
	03/05/2008

	2008OB401361
	268,40
	01/08/2008

	2008OB401719
	268,40
	02/09/2008

	2008OB401869
	268,40
	01/10/2008

	2008OB402213
	805,20
	31/10/2008

	2008OB402616
	268,40
	02/12/2008

	TOTAL
	R$ 2.684,00

13.3. PNAE - Pré-Escola
a)   Valor original impugnado: R$ 15.048,00. (...) "
	Ordem Bancária
	Valor (R$) 
	DATA

	2008OB400228
	1.504,80
	04/03/2008

	2008OB400651
	3.009,60
	03/05/2008

	2008OB401395
	1.504,80
	01/08/2008

	2008OB401671
	1.504,80
	02/09/2008

	2008OB402043
	1.504,80
	01/10/2008

	2008OB402294
	4.514,40
	31/10/2008

	2008OB402657
	1.504,80
	02/12/2008

	TOTAL
	R$ 15.048,00

 (Informação 52/2014 DIREC/COTCE/CGCAP/DIFIN/FNDE, de 25/03/2014, à peça 1, p. 6- 17)  
HISTÓRICO
3.        	Para a execução do Programa de Apoio aos Sistemas de Ensino para Atendimento à Educação de Jovens e Adultos - PEJA, exercício de 2005, Programa Nacional de Apoio ao Transporte Escolar - PNATE, exercício de 2005, e do Programa Nacional de Alimentação Escolar - PNAE, exercício de 2008, programas de ação continuada, o Fundo Nacional de Desenvolvimento da Educação/Ministério da Educação repassou à Prefeitura Municipal de Altamira do Maranhão - MA, no exercício de 2005, as importâncias de R$ 4.374,99 (PEJA) , e R$ 177,76 (PNATE) , e, no exercício de 2008, a importância de R$ 70.488,00 (PNAE FUNDAMENTAL) ; R$ 2.684,00 (PNAE CRECHE) ; e R$ 15.048,00 (PNAE PRÉ-ESCOLA) , conforme as Ordens Bancárias indicadas na Informação n° 52/2014 DIREC/COTCE/CGCAP/DIFIN/FNDE, de 25/03/2014 (peça 1, p. 6- 17) , constantes do item 2 anterior.
4.	O responsável foi notificado (peça 1: p. 72, 158, 166, 392; peça 2: p. 22, 342, 362; e peça 3: p. 252, 258 e 264) . No entanto, não sanou as irregularidades nem recolheu a quantia que lhe foi solicitada, motivando, assim, a continuidade da Tomada de Contas Especial.
5.	Cabe destacar que, à peça 1: p. 84-90, 104-109, 115-121, 213-221, 225-233, 239-247, 255-263, 283-291, 297-305, e 311-319, estão inseridas cópias das Representações Criminais, das Ações Civis Públicas por ato de Improbidade Administrativo e das Notícias Crime impetradas pela Prefeitura Municipal de Altamira do Maranhão - MA, por meio de seu representante legal, em desfavor do Senhor Manoel Albino Lopes.
6.	O Relatório do Tomador de Contas, emitido em 25/03/2014 (peça 3, p. 268-286) , circunstanciou os fatos e concluiu pela responsabilidade do Sr. Manoel Albino Lopes, ex-Prefeito Municipal, gestão 2005 a 2008, em razão da impugnação de despesas e omissão no dever de prestar contas dos recursos repassados. 
7.	Controladoria-Geral da União emitiu Relatório de Auditoria e certificou a irregularidade das contas, em 04/12/2014 (peça 3, p. 297- 301) .
8.	O Ministro de Estado da Educação manifesta, em 02/02/2015, pronunciamento expresso encaminhando este processo de Tomada de Contas Especial ao Tribunal de Contas da União (peça 3, p. 303) .
9.	Na instrução inicial (peça 5) , analisando-se os documentos nos autos, concluiu-se pela necessidade de realização de citação do Sr. Manoel Albino Lopes, ex-Prefeito do Município de Altamira do Maranhão - MA, gestão 2005 a 2008, pelas irregularidades abaixo:
a) Irregularidades: não comprovação da boa e regular aplicação dos recursos repassados pelo FNDE à Prefeitura Municipal de Altamira do Maranhão - MA, na modalidade fundo a fundo, em razão da omissão no dever de prestar contas dos recursos do Programa Nacional de Apoio ao Transporte Escolar - PNATE, exercício de 2005; da omissão no dever de prestar contas dos recursos do Programa Nacional de Alimentação Escolar - PNAE, no exercício de 2008; e de irregularidades na prestação de contas do Programa de Apoio aos Sistemas de Ensino para Atendimento à Educação de Jovens e Adultos - PEJA, exercício de 2005:
a.1) PEJA/2005
Irregularidade
Prestação de contas incompleta, pendente do Parecer do Conselho de Acompanhamento e Controle Social do FUNDEF (não encaminhado ao FNDE) , nos termos da Informação 694/2010 - DIPRA/COPRA/CGCAP/DIFIN/FNDE, de 09/08/2011.   
Evidência: 
Informação 52/2014 DIREC/COTCE/CGCAP/DIFIN/FNDE, de 25/03/2014 (peça 1, p. 6- 17) , e Informação 694/2010 - DIPRA/COPRA/CGCAP/DIFIN/FNDE, de 09/08/2011 (peça 3, p. 266-267) 
Conduta	
Prestar contas de recursos repassados pelo FNDE sem a documentação pertinente, constituindo omissão na comprovação da boa e regular aplicação dos recursos públicos.  
Dispositivos violados	
- Art. 70, parágrafo único, da Constituição Federal de 1988;
- Art. 10 da Resolução CD/FNDE n. 25, de 16 de junho de 2005.  
	VALOR ORIGINAL (R$) 
	DATA DA OCORRÊNCIA

	1.458,33
	22/06/2005

	1.458,33
	22/06/2005

	1.458,33
	22/06/2005

Valor atualizado até 22/09/2017: R$ 15.935,33
a.2) PNATE/2005
Irregularidade
Omissão no dever legal de prestar contas (Informação 52/2014 DIREC/COTCE/CGCAP/DIFIN/FNDE, de 25/03/2014) .   
Evidência: 
Informação 52/2014 DIREC/COTCE/CGCAP/DIFIN/FNDE, de 25/03/2014 (peça 1, p. 6- 17) , e Informação 694/2010 - DIPRA/COPRA/CGCAP/DIFIN/FNDE, de 09/08/2011 (peça 3, p. 266-267) 
Conduta	
Deixar de prestar contas de recursos repassados pelo FNDE no âmbito do Programa Nacional de Apoio ao Transporte Escolar no exercício 2005, constituindo omissão na comprovação da boa e regular aplicação dos recursos públicos.  
Dispositivos violados	
- Art. 70, parágrafo único, da Constituição Federal de 1988;
- Art. 11 da Resolução CD/FNDE n. 5, de 22 de abril de 2005.  
	VALOR ORIGINAL (R$) 
	DATA DA OCORRÊNCIA

	88,88
	29/04/2005

	88,88
	29/04/2005

Valor atualizado até 22/09/2017: R$ 663,36
a.3) PNAE/2008
Irregularidade
Omissão no dever legal de prestar contas (Informação 52/2014 DIREC/COTCE/CGCAP/DIFIN/FNDE, de 25/03/2014) .
Evidência: 
Informação 52/2014 DIREC/COTCE/CGCAP/DIFIN/FNDE, de 25/03/2014 (peça 1, p. 6- 17) , e Informação 694/2010 - DIPRA/COPRA/CGCAP/DIFIN/FNDE, de 09/08/2011 (peça 3, p. 266-267) 
Conduta	
Deixar de prestar contas de recursos repassados pelo FNDE no âmbito do Programa Nacional de Alimentação Escolar (PNAE) no exercício 2008, constituindo omissão na comprovação da boa e regular aplicação dos recursos públicos.  
Dispositivos violados	
- Art. 70, parágrafo único, da Constituição Federal de 1988;
- Art. 17 da Resolução CD/FNDE n. 38, de 19 de agosto de 2008.  
PNAE Fundamental/2008:
	VALOR ORIGINAL (R$) 
	DATA DA OCORRÊNCIA

	7.048,80
	04/03/2008

	14.097,60
	03/05/2008

	7.048,80
	01/08/2008

	7.048,80
	02/09/2008

	7.048,80
	01/10/2008

	21.146,40
	31/10/2008

	7.048,80
	02/12/2008

Valor atualizado até 22/09/2017: R$ 178.120,33
PNAE Creche/2008
	VALOR ORIGINAL (R$) 
	DATA DA OCORRÊNCIA

	268,40
	04/03/2008

	536,80
	03/05/2008

	268,40
	01/08/2008

	268,40
	02/09/2008

	268,40
	01/10/2008

	805,20
	31/10/2008

	268,40
	02/12/2008

Valor atualizado até 22/09/2017: R$ 6.782,85
PNAE Pré-Escola/2008
	VALOR ORIGINAL (R$) 
	DATA DA OCORRÊNCIA

	1.504,80
	04/03/2008

	3.009,60
	03/05/2008

	1.504,80
	01/08/2008

	1.504,80
	02/09/2008

	1.504,80
	01/10/2008

	4.514,40
	31/10/2008

	1.504,80
	02/12/2008

Valor atualizado até 22/09/2017: R$ 38.025,69
10.	Em cumprimento ao pronunciamento da unidade (peça 7) , foi realizada a citação do responsável, mediante 0545/2018-TCU/SECEX-BA (peça 11, e respectivo AR: peça 17) , e Edital 099/2019-TCU/Seproc, de 12/08/2019 (peça 21) , publicado em 24/09/2019. 
11.	Conforme despacho de conclusão das comunicações processuais (peça 23) , informa-se que as providências inerentes às comunicações processuais foram concluídas. 
12.	Transcorrido o prazo regimental, o responsável permaneceu silente, devendo ser considerados revel, nos termos do art. 12, §3º, da Lei 8.443/1992.
ANÁLISE DOS PRESSUPOSTOS DE PROCEDIBILIDADE DA IN/TCU 71/2012
13.	Verifica-se que não houve o transcurso de mais de dez anos desde o fato gerador sem que tenha havido a notificação do responsável pela autoridade administrativa federal competente (art. 6º, inciso II, c/c art. 19, da IN/TCU 71/2012, modificada pela IN/TCU 76/2016) , uma vez que os recursos objeto da presente TCE foram transferidos nos exercícios de 2005 e 2008  e o responsável foi notificado sobre as irregularidades pela autoridade administrativa competente em 28/10/2010 (peça 1, p. 158) , em 14/12/2010 (peça 1, p. 166) , e em 2/2/2011 (peça 2, p. 362) . 
Valor de Constituição da TCE 	
14.	Observa-se que o valor atualizado do débito apurado sem juros, em 1/1/2017, é superior a R$ 100.000,00, na forma estabelecida conforme os arts. 6º, inciso I, e 19, da IN/TCU 71/2012, modificada pela IN/TCU 76/2016	.
OUTROS DÉBITOS NOS SISTEMAS DO TCU COM OS MESMOS RESPONSÁVEIS
15.	Informa-se que foram encontrados débitos imputáveis aos responsáveis em outros processos no Tribunal:
	Responsáveis
	Processos

	Prefeitura Municipal de Altamira do Maranhão -MA; Manoel Albino Lopes
	Processo 004.649/2015-0 (TCE, encerrado) , Processo 003.397/2015-7	 (TCE, aberto) , 	Processo 023.950/2018-8		 (TCE, aberto) 

16.	A tomada de contas especial está, assim, devidamente constituída e em condições de ser instruída.
EXAME TÉCNICO
Da validade das notificações
17.	Preliminarmente, cumpre tecer breves considerações sobre a forma como são realizadas as comunicações processuais no TCU. A esse respeito, destacam-se o art. 179, do Regimento Interno do TCU (Resolução 155, de 4/12/2002) e o art. 4º, inciso III, § 1º, da Resolução TCU 170, de 30/6/2004, in verbis:
Art. 179. A citação, a audiência ou a notificação, bem como a comunicação de diligência, farse-ão:
I - mediante ciência da parte, efetivada por servidor designado, por meio eletrônico, fac-símile, telegrama ou qualquer outra forma, desde que fique confirmada inequivocamente a entrega da comunicação ao destinatário;
II - mediante carta registrada, com aviso de recebimento que comprove a entrega no endereço do destinatário;
III - por edital publicado no Diário Oficial da União, quando o seu destinatário não for localizado
 (...) 
Art. 3º As comunicações serão dirigidas ao responsável, ou ao interessado, ou ao dirigente de órgão ou entidade, ou ao representante legal ou ao procurador constituído nos autos, com poderes expressos no mandato para esse fim, por meio de:
I - correio eletrônico, fac-símile ou telegrama;
II - servidor designado;
III - carta registrada, com aviso de recebimento;
IV - edital publicado no Diário Oficial da União, quando o seu destinatário não for localizado, nas hipóteses em que seja necessário o exercício de defesa.
Art. 4º. Consideram-se entregues as comunicações:
I - efetivadas conforme disposto nos incisos I e II do artigo anterior, mediante confirmação da ciência do destinatário;
II - realizadas na forma prevista no inciso III do artigo anterior, com o retorno do aviso de recebimento, entregue comprovadamente no endereço do destinatário;
III - na data de publicação do edital no Diário Oficial da União, quando realizadas na forma prevista no inciso IV do artigo anterior.
§ 1º O endereço do destinatário deverá ser previamente confirmado mediante consulta aos sistemas disponíveis ao Tribunal ou a outros meios de informação, a qual deverá ser juntada ao respectivo processo.
 (...) 
18.	Bem se vê, portanto, que a validade da citação via postal não depende de que o aviso de recebimento seja assinado pelo próprio destinatário da comunicação, o que dispensa, no caso em tela, a entrega do AR em "mãos próprias". A exigência da norma é no sentido de o Tribunal verificar se a correspondência foi entregue no endereço correto, residindo aqui a necessidade de certeza inequívoca. 
19.	Não é outra a orientação da jurisprudência do TCU, conforme se verifica dos julgados a seguir transcritos:
São válidas as comunicações processuais entregues, mediante carta registrada, no endereço correto do responsável, não havendo necessidade de que o recebimento seja feito por ele próprio (Acórdão 3648/2013-TCU-Segunda Câmara, Relator Ministro José Jorge) ;
É prescindível a entrega pessoal das comunicações pelo TCU, razão pela qual não há necessidade de que o aviso de recebimento seja assinado pelo próprio destinatário. Entregandose a correspondência no endereço correto do destinatário, presume-se o recebimento da citação. (Acórdão 1019/2008-TCU-Plenário, Relator Ministro Benjamin Zymler) ;
As comunicações do TCU, inclusive as citações, deverão ser realizadas mediante Aviso de Recebimento - AR, via Empresa Brasileira de Correios e Telégrafos, bastando para sua validade que se demonstre que a correspondência foi entregue no endereço correto. (Acórdão 1526/2007-TCU-Plenário, Relator Ministro Aroldo Cedraz) .
20.	A validade do critério de comunicação processual do TCU foi referendada pelo Supremo Tribunal Federal, nos termos do julgamento do MS-AgR 25.816/DF, por meio do qual se afirmou a desnecessidade da ciência pessoal do interessado, entendendo-se suficiente a comprovação da entrega do "AR" no endereço do destinatário:
Ementa: agravo regimental. Mandado de segurança. Desnecessidade de intimação pessoal das decisões do tribunal de contas da união. art. 179 do regimento interno do TCU. Intimação do ato impugnado por carta registrada, iniciado o prazo do art. 18 da lei nº 1.533/51 da data constante do aviso de recebimento. Decadência reconhecida. Agravo improvido.
O envio de carta registrada com aviso de recebimento está expressamente enumerado entre os meios de comunicação de que dispõe o Tribunal de Contas da União para proceder às suas intimações.
O inciso II do art. 179 do Regimento Interno do TCU é claro ao exigir apenas a comprovação da entrega no endereço do destinatário, bastando o aviso de recebimento simples. 
21.	No presente caso, a citação do responsável se deu em endereço proveniente de pesquisa de endereço realizadas pelo TCU (vide parágrafo 10) . A entrega do ofício citatório enviado a endereço colhido nas bases de dados públicos custodiadas pelo TCU ficou comprovada (peça 17) . Porém, adicionalmente o Sr. Manoel Albino Lopes foi citado por edital, publicado no Diário Oficial da União em 24/09/2019 (peças 21 e 22) .
22.	Nos processos do TCU, a revelia não leva à presunção de que seriam verdadeiras todas as imputações levantadas contra os responsáveis, diferentemente do que ocorre no processo civil, em que a revelia do réu opera a presunção da verdade dos fatos narrados pelo autor. Dessa forma, a avaliação da responsabilidade dos agentes não pode prescindir da prova existente no processo ou para ele carreada. 
23.	Ao não apresentar defesa, o responsável deixou de produzir prova da regular aplicação dos recursos sob sua responsabilidade, em afronta às normas que impõem aos gestores públicos a obrigação legal de, sempre que demandados pelos órgãos de controle, apresentar os documentos que demonstrem a correta utilização das verbas públicas, a exemplo do contido no art. 93 do Decreto-Lei 200/1967: "Quem quer que utilize dinheiros públicos terá de justificar seu bom e regular emprego na conformidade das leis, regulamentos e normas emanadas das autoridades administrativas competentes". 
24.	Mesmo as alegações de defesa não sendo apresentadas, considerando o princípio da verdade real que rege esta Corte, procurou-se buscar, em manifestações do responsável na fase interna desta Tomada de Contas Especial, se havia algum argumento que pudesse ser aproveitado a seu favor. 
25.	No entanto, o responsável não se manifestou na fase interna, não havendo, assim, nenhum argumento que pudesse vir a ser analisado e posteriormente servir para afastar as irregularidades apontadas.
26.	Tratando-se de processo em que a parte interessada não se manifesta acerca das irregularidades imputadas, não há elementos para que se possa efetivamente aferir e reconhecer a ocorrência de boa-fé na conduta do responsável, podendo este Tribunal, desde logo, proferir o julgamento de mérito pela irregularidade das contas, conforme os termos dos §§ 2º e 6º do art. 202 do Regimento Interno do TCU (Acórdão 2064/2011-TCU-Primeira Câmara (Relator Ubiratan Aguiar) , 6.182/2011-TCU-1ª Câmara (Relator Weber de Oliveira) , 4.072/2010-TCU-1ª Câmara (Relator Valmir Campelo) , 1.189/2009-TCU-1ª Câmara (Relator Marcos Bemquerer) , 731/2008-TCU-Plenário (Relator Aroldo Cedraz) .
27.	Dessa forma, o responsável deve ser considerado revel, nos termos do art. 12, §3º, da Lei 8.443/1992, devendo suas contas serem julgadas irregulares, condenando-o ao débito apurado e aplicando-lhe a multa prevista no art. 57 da Lei 8.443/1992.
Prescrição da Pretensão Punitiva
28.	Vale ressaltar que a pretensão punitiva do TCU, conforme Acórdão 1441/2016-TCU-Plenário, Relator Benjamin Zymler, que uniformizou a jurisprudência acerca dessa questão, subordina-se ao prazo geral de prescrição indicado no art. 205 do Código Civil, que é de dez anos, contado da data de ocorrência da irregularidade sancionada, nos termos do art. 189 do Código Civil, sendo este prazo interrompido pelo ato que ordenar a citação, a audiência ou a oitiva do responsável.
29.	No caso em exame, ocorreu a prescrição em relação ao Peja/2005 e Pnate/2005, mas não ocorreu em relação ao Pnae/2008, uma vez que o prazo final da prestação de contas dos valores transferidos em 2005 se encerrou em 2006 e o prazo de entrega da prestação de contas dos valores liberados em 2008 findou em 2009, e o ato de ordenação da citação foi assinado em 4/1/2018 (peça 7) .
CONCLUSÃO
30.	Em face da análise promovida na seção "Exame Técnico", verifica-se que o responsável não logrou comprovar a boa e regular aplicação dos recursos e, instado a se manifestar, optou pelo silêncio, configurando a revelia, nos termos do § 3º, do art. 12, da Lei 8.443/1992.
31.	Verifica-se também que não houve a prescrição da pretensão punitiva em relação ao Pnae 2008, conforme análise já realizada nos itens 28-29 anteriores.
32.	Tendo em vista que não constam dos autos elementos que permitam reconhecer a boa-fé do responsável, sugere-se que suas contas sejam julgadas irregulares, nos termos do art. 202, § 6º, do Regimento Interno do TCU, com imputação de débito atualizado monetariamente e acrescido de juros de mora, nos termos do art. 202, §1º do Regimento Interno do TCU, descontado o valor eventualmente recolhido, e com aplicação da multa prevista no art. 57 da Lei 8.443/1992.
PROPOSTA DE ENCAMINHAMENTO
33.	Diante do exposto, submetemos os autos à consideração superior, propondo ao Tribunal:
a) considerar revel o Sr. Manoel Albino Lopes (CPF XXX.823.643-XX) , ex-Prefeito de Altamira do Maranhão-MA (gestão 2005-2008) , para todos os efeitos, dando-se prosseguimento ao processo, com fulcro no art. 12, § 3º, da Lei 8.443/1992;
b) julgar irregulares, nos termos dos arts. 1º, inciso I, 16, inciso III, alíneas "b" e "c", da Lei 8.443/1992, c/c os arts. 19 e 23, inciso III, da mesma Lei, as contas do Sr. Manoel Albino Lopes (CPF XXX.823.643-XX) , ex-Prefeito de Altamira do Maranhão-MA (gestão 2005-2008) , condenando-o ao pagamento da importância a seguir especificada, atualizada monetariamente e acrescida dos juros de mora, calculados a partir das datas discriminadas até a data da efetiva quitação do débito, fixando-lhe o prazo de quinze dias para que comprove, perante o Tribunal, o recolhimento das referidas quantias aos cofres do Fundo Nacional de Desenvolvimento da Educação - FNDE, nos termos do art. 23, inciso III, alínea "a", da citada lei, c/c o art. 214, inciso III, alínea "a", do Regimento Interno do TCU; 
	VALOR ORIGINAL (R$) 
	DATA DA OCORRÊNCIA 

	1.458,33
	22/06/2005

	1.458,33
	22/06/2005

	1.458,33
	22/06/2005

	88,88
	29/04/2005

	88,88
	29/04/2005

	7.048,80
	04/03/2008

	14.097,60
	03/05/2008

	7.048,80
	01/08/2008

	7.048,80
	02/09/2008

	7.048,80
	01/10/2008

	21.146,40
	31/10/2008

	7.048,80
	02/12/2008

	268,40
	04/03/2008

	536,80
	03/05/2008

	268,40
	01/08/2008

	268,40
	02/09/2008

	268,40
	01/10/2008

	805,20
	31/10/2008

	268,40
	02/12/2008

	1.504,80
	04/03/2008

	3.009,60
	03/05/2008

	1.504,80
	01/08/2008

	1.504,80
	02/09/2008

	1.504,80
	01/10/2008

	4.514,40
	31/10/2008

	1.504,80
	02/12/2008

Valor atualizado do débito (com juros) em 28/05/2020: R$ 262.561,59
c) aplicar, Sr. Manoel Albino Lopes (CPF XXX.823.643-XX) , ex-Prefeito de Altamira do Maranhão-MA (gestão 2005-2008) , a multa prevista no art. 57 da Lei 8.443/1992 c/c o art. 267 do Regimento Interno do TCU, levando-se em consideração a prescrição da pretensão punitiva em relação ao Peja/2005 e Pnate/2005, fixando-lhe o prazo de quinze dias, a contar da notificação, para que comprove, perante o Tribunal (art. 214, III, alínea "a", do Regimento Interno do TCU) , o recolhimento das dívidas aos cofres do Tesouro Nacional, atualizada monetariamente desde a data do acórdão proferido por este Tribunal até a do efetivo recolhimento, se pagas após o vencimento, na forma da legislação em vigor;
d) autorizar, desde logo, a cobrança judicial das dívidas, caso não atendida a notificação, na forma do disposto no art. 28, inciso II, da Lei 8.443/1992;
e) autorizar também, desde logo, se requerido, com fundamento no art. 28, inciso I, da Lei 8.443, de 1992, c/c o art. 217, §§ 1º e 2º do Regimento Interno do TCU, o parcelamento das dívidas em até 36 parcelas, incidindo, sobre cada parcela, corrigida monetariamente, os correspondentes acréscimos legais, fixando-lhe o prazo de quinze dias, a contar do recebimento das notificação, para comprovar, perante o Tribunal, o recolhimento da primeira parcela, e de trinta dias, a contar da parcela anterior, para comprovar os recolhimentos das demais parcelas, devendo incidir, sobre cada valor mensal, atualizado monetariamente, os juros de mora devidos, no caso do débito, na forma prevista na legislação em vigor, alertando o responsável de que a falta de comprovação do recolhimento de qualquer parcela importará o vencimento antecipado do saldo devedor, nos termos do § 2º do art. 217 do Regimento Interno deste Tribunal; 
f) enviar cópia do acórdão a ser prolatado, bem como do relatório e do voto que o fundamentarem à Procuradoria da República no Maranhão, nos termos do § 3º do art. 16 da Lei 8.443/1992, c/c o § 7º do art. 209 do Regimento Interno do TCU, para adoção das medidas cabíveis; e
g) enviar cópia do acórdão que vier a ser proferido ao Ministério da Educação e ao responsável, para ciência, informando que a presente deliberação, acompanhada do relatório e do voto que a fundamentam, está disponível para consulta no endereço www.tcu.gov.br/acordaos, além de esclarecer que, caso requerido, o TCU poderá fornecer sem custos as correspondentes cópias, de forma impressa."
O MP/TCU discordou do encaminhamento proposto pela SecexTCE tendo em vista que os embargos de declaração opostos pela AGU contra o julgamento proferido pelo STF no RE 636.886 ainda não haviam sido julgados.
Considerou, desde já, prescritos os débitos referentes ao Peja/2005 e ao Pnate/2005, com fundamento no prazo decenal estabelecido pelo art. 205 do Código Civil ou, subsidiariamente, na aplicação, por analogia, da Lei 9.873/1999, que estabelece prazo quinquenal e regime específico de prescrição para o exercício de ação punitiva pela Administração Pública Federal direta e indireta.
Propôs, no parecer, peça 28:
"55.1. declarar a revelia do Sr. Manoel Albino Lopes, com base no art. 12, § 3º, da Lei 8.443/1992;
55.2. sobrestar o julgamento desta TCE, nos termos do art. 47 da Resolução TCU 259/2014, diante da pendência da apreciação, pelo Supremo Tribunal Federal (STF) , dos embargos de declaração opostos pela Advocacia-Geral da União (AGU) contra a decisão proferida em 17/4/2020 no julgamento do Recurso Extraordinário (RE) 636.886;
55.3. uma vez proferida a decisão do STF, e conhecidos seus termos, encaminhar este processo ao Plenário, com vistas a que se fixe entendimento sobre a questão de direito relacionada à prescrição da pretensão de ressarcimento ao erário - se já não houver feito -, com fundamento no art. 16, inciso V, do Regimento Interno/TCU, retomando-se, em seguida, o julgamento desta TCE; 
55.4. alternativamente, caso não sejam acolhidas as propostas indicadas nos subitens 55.2 e 55.3, adotar as medidas indicadas nos subitens que se seguem;
55.5. julgar irregulares, nos termos dos arts. 1º, inciso I, 16, inciso III, alíneas "a" e "c", da Lei 8.443/1992, c/c os arts. 19 e 23, inciso III, da mesma Lei, as contas do Sr. Manoel Albino Lopes, condenando-o ao pagamento das importâncias a seguir especificadas, atualizadas monetariamente e acrescidas dos juros de mora, calculados a partir das datas discriminadas até a data da efetiva quitação do débito, fixando-lhe o prazo de quinze dias para que comprove, perante o Tribunal, o recolhimento das quantias aos cofres do Fundo Nacional de Desenvolvimento da Educação (FNDE) , nos termos do art. 23, inciso III, alínea "a", da citada lei, c/c o art. 214, inciso III, alínea "a", do Regimento Interno/TCU:
	VALOR ORIGINAL (R$) 
	DATA DA OCORRÊNCIA

	7.048,80
	04/03/2008

	14.097,60
	03/05/2008

	7.048,80
	01/08/2008

	7.048,80
	02/09/2008

	7.048,80
	01/10/2008

	21.146,40
	31/10/2008

	7.048,80
	02/12/2008

	268,40
	04/03/2008

	536,80
	03/05/2008

	268,40
	01/08/2008

	268,40
	02/09/2008

	268,40
	01/10/2008

	805,20
	31/10/2008

	268,40
	02/12/2008

	1.504,80
	04/03/2008

	3.009,60
	03/05/2008

	1.504,80
	01/08/2008

	1.504,80
	02/09/2008

	1.504,80
	01/10/2008

	4.514,40
	31/10/2008

	1.504,80
	02/12/2008

55.6. aplicar ao Sr. Manoel Albino Lopes a multa prevista no art. 57 da Lei 8.443/1992 c/c o art. 267 do Regimento Interno/TCU, fixando-lhe o prazo de quinze dias, a contar da notificação, para que comprove, perante o Tribunal (art. 214, III, alínea "a", do Regimento Interno/TCU) , o recolhimento da dívida aos cofres do Tesouro Nacional, atualizada monetariamente desde a data do acórdão que vier a ser proferido pelo Tribunal até a do efetivo recolhimento, se paga após o vencimento, na forma da legislação em vigor;
55.7. enviar cópia do acórdão que vier a ser proferido, bem como do relato¿rio e do voto que o fundamentarem, à prefeitura municipal de Altamira do Maranhão/MA e ao Fundo Nacional de Desenvolvimento da Educação (FNDE) ;
55.8 encaminhar co¿pia do aco¿rda¿o que vier a ser prolatado nos autos, bem como do relato¿rio e do voto que o fundamentarem, à Procuradoria da Repu¿blica no Estado do Maranha¿o, nos termos do § 3º do art. 16 da Lei 8.443/1992 c/c o § 7º do art. 209 do Regimento Interno/TCU, para adoc¿a¿o das medidas cabi¿veis, informando que o inteiro teor da deliberac¿a¿o pode ser consultado no enderec¿o www.tcu.gov.br/acordaos."

não há

Procurador Rodrigo Medeiros de Lima.

TOMADA DE CONTAS ESPECIAL. IRREGULARIDADES NA PRESTAÇÃO DE CONTAS DOS RECURSOS REPASSADOS PELO FNDE AO MUNICÍPIO DE ALTAMIRA DO MARANHÃO-MA, À CONTA DO PEJA/2005, PNATE/2005 E PNAE/2008. REVELIA DO GESTOR. CONTAS IRREGULARES. DÉBITO. PRESCRIÇÃO DA PRETENSÃO PUNITIVA DO TCU EM RELAÇÃO AO PEJA/2005 E PNATE/2005. MULTA REFERENTE AO DÉBITO DO PNAE/2008.

TOMADA DE CONTAS ESPECIAL (TCE)

Secretaria de Controle Externo de Tomada de Contas Especial (SecexTCE).

Trata-se de Tomada de Contas Especial instaurada pelo Fundo Nacional de Desenvolvimento da Educação/FNDE/Ministério da Educação, em desfavor de Manoel Albino Lopes, ex-prefeito (gestão 2005-2008) , em razão de irregularidades na prestação de contas dos recursos transferidos pelo FNDE ao município de Altamira do Maranhão-MA, no âmbito do Programa de Apoio aos Sistemas de Ensino para Atendimento à Educação de Jovens e Adultos - Peja, exercício de 2005; Programa Nacional de Apoio ao Transporte Escolar - Pnate, exercício de 2005; e Programa Nacional de Alimentação Escolar - Pnae, no exercício de 2008.
O FNDE repassou ao Município de Altamira do Maranhão-MA, no exercício de 2005, as importâncias de R$ 4.374,99 (Peja) , e R$ 177,76 (Pnate) , e, no exercício de 2008, os valores de R$ 70.488,00 (Pnae Fundamental) ; R$ 2.684,00 (Pnae Creche) ; e R$ 15.048,00 (Pnae Pré-escola) , conforme as Ordens Bancárias indicadas na Informação 52/2014 DIREC/COTCE/CGCAP/DIFIN/FNDE, de 25/03/2014 (peça 1, p. 6 a 17) .
De acordo com o Relatório do Tomador de Contas, emitido em 25/3/2014 (peça 3, p. 268 a 286) , Manoel Albino Lopes foi responsabilizado pela omissão no dever legal de prestar contas em relação aos recursos recebidos à conta dos programas Pnate/2005 e Pnae/2008, e irregularidades na prestação de contas do Peja/2005. 
A Controladoria-Geral da União emitiu Relatório de Auditoria e certificou a irregularidade das contas, em 4/12/2014 (peça 3, p. 297 a 301) . O Ministro de Estado da Educação manifestou ciência das aludidas conclusões e encaminhou esta Tomada de Contas Especial ao Tribunal de Contas da União (peça 3, p. 303) .
No âmbito do TCU, Manoel Albino Lopes foi citado no endereço colhido nas bases de dados públicos custodiadas pelo TCU (conforme aviso de recebimento, peça 17) e por edital, publicado no Diário Oficial da União, em 24/09/2019 (peças 21 e 22) . Porém, não compareceu aos autos.
A Secretaria de Controle Externo de Tomada de Contas Especial (SecexTCE) propôs considerar o responsável revel, nos termos do art. 12, §3º, da Lei 8.443/1992, julgar suas contas irregulares, com fundamento no art. 16, inciso III, alíneas "b" e "c", da Lei 8.443/1992, condená-lo a ressarcir o total dos recursos repassados para os três programas e aplicar-lhe a multa proporcional ao débito prevista no art. 57 da Lei 8.443/1992.
A unidade técnica avaliou que ocorreu a prescrição da pretensão punitiva do TCU em relação ao Peja/2005 e ao Pnate/2005, mas não houve prescrição em relação ao Pnae/2008, uma vez que o prazo final para a prestação de contas dos valores transferidos em 2005 se encerrou em 2006, e o prazo de entrega da prestação de contas dos valores liberados em 2008 findou em 2009, e o ato que ordenou a citação foi assinado em 4/1/2018 (peça 7) .
O MP/TCU por meio do parecer, peça 28, discordou do encaminhamento proposto pela SecexTCE tendo em vista que os embargos de declaração opostos pela Advocacia-Geral da União contra a decisão proferida pelo STF no RE 636.886 ainda não haviam sido julgados. 
Considerou, desde já, prescritos os débitos e multas referentes ao Peja/2005 e ao Pnate/2005, com fundamento no prazo decenal estabelecido pelo art. 205 do Código Civil ou, subsidiariamente, na aplicação, por analogia, da Lei 9.873/1999, que estabelece prazo quinquenal e regime específico de prescrição para o exercício de ação punitiva pela Administração Pública Federal direta e indireta.
Propôs sobrestar o julgamento desta TCE, nos termos do art. 47 da Resolução TCU 259/2014, até o julgamento dos embargos de declaração contra a decisão no RE 636.886.
Uma vez proferida a decisão do STF, e conhecidos seus termos, sugeriu encaminhar este processo ao Plenário, para que, com fundamento no art. 16, inciso V, do RI/TCU,  fixe entendimento sobre a questão de direito relacionada à prescrição da pretensão de ressarcimento ao Erário, se já não houver feito, retomando-se, em seguida, o julgamento desta TCE.
Alternativamente, caso não acolhida a primeira proposta, sugeriu julgar irregulares as contas de Manoel Albino Lopes, com fundamento no art. 16, inciso III, alíneas "a" e "c", da Lei 8.443/1992, em razão da omissão no dever de prestar contas dos recursos recebidos no âmbito do Pnae/2008, imputando-lhe o débito referente aos valores repassados ao programa e a multa proporcional prevista no art. 57 da Lei 8.443/1992 c/c o art. 267 do Regimento Interno/TCU.
II
Feito esse resumo, passo a decidir.
Manoel Albino Lopes foi devidamente citado pela não-comprovação da boa e regular aplicação dos recursos repassados pelo FNDE ao Município de Altamira do Maranhão - MA, na modalidade fundo a fundo, em razão da omissão no dever de prestar contas dos recursos do Pnate/2005 e do Pnae/2008; e de irregularidades na prestação de contas do Peja/2005.
O ex-prefeito não compareceu aos autos, configurando-se sua revelia nos termos do art. 12, §3º, da Lei 8.443/1992. Na fase interna da TCE, o responsável também não se manifestou, não havendo argumento que possa ser aproveitado para afastar as irregularidades apontadas.
Portanto, não há elementos que possibilitem aferir e reconhecer boa-fé em sua conduta, razão pela qual julgo irregulares suas contas, nos termos do art. 202, dos §§ 2º e 6º, do RI/TCU. 
Quanto à prescrição da pretensão ressarcitória em processos de controle externo, registro que, até o momento, não foi exarada, pelo STF, decisão com repercussão geral acerca do tema. 
Embora a questão tratada pelo RE 636.886/AL (tema 899 da repercussão geral) , frequentemente suscitado pelos responsáveis, restrinja-se à fase posterior à formação do título executivo, o TCU iniciou discussões acerca das premissas da prescritibilidade e eventual mudança de entendimento no TC Processo 000.006/2017-3. 
Tendo em vista que ainda não houve o julgamento de tal processo, em homenagem ao princípio do Colegiado, aplico ao presente caso a jurisprudência pacífica desta Corte, nos termos do Enunciado 282 da Súmula de Jurisprudência do TCU, segundo o qual "As ac¿o¿es de ressarcimento movidas pelo Estado contra os agentes causadores de danos ao Era¿rio sa¿o [em quaisquer casos] imprescriti¿veis." 
No que tange à pretensão sancionatória do TCU, por meio do Acórdão 1441/2016-TCU-Plenário, foi apreciado incidente de uniformização de jurisprudência e definiu-se, para tais casos, a aplicação das regras gerais de prescrição tratadas no Código Civil, inclusive quanto ao prazo decenal do art. 205 daquele diploma legal.
Reconheço, portanto, a prescrição da pretensão punitiva do TCU em relação ao Peja/2005 e ao Pnate/2005.
Alinho-me à proposta da SecexTCE, e julgo irregulares as contas de Manoel Albino Lopes com fundamento no art. 16, inciso III, alíneas "a", "b" e "c", da Lei 8.443/1992, condenando-o a ressarcir o débito apurado referente aos repasses de recursos ao Peja/2005, Pnate/2005 e Pnae/2008, e aplico-lhe a multa proporcional ao débito prevista no art. 57 da Lei 8.443/1992 referente apenas ao Pnae/2008. 
Feitas essas considerações, voto por que o colegiado acolha a proposta de acórdão que apresento.
TCU, Sala das Sessões, em 16 de novembro de 2021.
WALTON ALENCAR RODRIGUES 
Relator